【裁判字號】    98,重上更(一),4
【裁判日期】    980526
【裁判案由】    偽造文書
【裁判全文】
臺灣高等法院臺中分院刑事判決     98年度重上更(一)字第4號
上  訴  人  臺灣南投地方法院檢察署檢察官
被      告  丙○○
被      告  戊○○
上列上訴人因被告等偽造文書案件，不服臺灣南投地方法院92年
度訴字第146號中華民國93年7月21日第一審判決（起訴案號：臺
灣南投地方法院檢察署90年度偵續一字第2號），提起上訴，前
經本院判決後，經最高法院發回更審，本院判決如下：
    主  文
上訴駁回。
    理  由
一、公訴意旨略以：被告丙○○於民國85年間，利用與告訴人己○○、庚○○合建房屋之機會，夥同被告戊○○共同基於行
    使偽造私文書之概括犯意聯絡，明知己○○單獨所有、坐落
    南投縣名間鄉○○段第366及第366之19地號，及己○○、庚○○共同所有、坐落南投縣名間鄉○○段第366之29地號等3
    筆土地，並未在合建方案範圍之內，竟利用己○○、庚○○
    交付相關證件予丙○○藉以辦理申請建造房屋等相關手續之
    機會，分別於86年6月13日、同年10月17日前，連續偽造上
    開3筆土地之買賣契約書，而將己○○及陳沛塘前揭單獨或
    共同所有之土地，以買賣之名義，移轉登記予戊○○，再由
    戊○○於87年4月15日，以上開3筆土地同時向玉山商業銀行
    股份有限公司設定抵押貸款，嚴重損害己○○、庚○○對上
    開土地之所有、管理及使用收益之權利，因認被告丙○○、
    戊○○涉犯刑法第216條、第210條、第217條之行使偽造私
    文書罪嫌。
二、按犯罪事實應依證據認定之，無證據不得認定犯罪事實，刑
    事訴訟法第154條第2項定有明文。又告訴人之告訴，係以使
    被告受刑事訴追為目的，是其陳述是否與事實相符，仍應調
    查其他證據以資審認，必告訴人所述被害情形無瑕疵可指，
    且就其他方面調查又與事實相符，其供述始足據為判決之基
    礎（最高法院29年上字第3105號、40年臺上字第86號、52年
    臺上字第1300號、32年上字第657號判例要旨參照）。另「
    認定犯罪事實，所憑之證據，雖不以直接證據為限，間接證
    據亦包括在內，然無論直接或間接證據，其為訴訟上之證明
    ，須於通常一般之人均不致於有所懷疑，而得確信其為真實
    之程度者，始得據之為有罪之認定」、「刑事訴訟法第161
    條已於91年2月8日修正公布，修正後同條第1項規定：檢察
    官就被告犯罪事實，應負舉證責任，並指出證明之方法。因
    此，檢察官對於起訴之犯罪事實，應負提出證據及說服之實
    質舉證責任。倘其所提出之證據，不足為被告有罪之積極證
    明，或其闡明之證明方法，無從說服法官以形成被告有罪之
    心證，基於無罪推定之原則，自應為被告無罪判決之諭知」
    ，最高法院著有76年臺上字第4986號、92年度臺上字第128
    號判例可資參照。
三、證據能力之說明：
(一)、按「中華民國九十二年一月十四日修正通過之刑事訴訟法施
    行前，已繫屬於各級法院之案件，其以後之訴訟程序，應依
    修正刑事訴訟法終結之。但修正刑事訴訟法施行前已依法定
    程序進行之訴訟程序，其效力不受影響。」刑事訴訟法施行
    法第7條之3定有明文。本案告訴人己○○、庚○○係於88年
    間提出本件告訴由檢察官偵辦，則在92年1月14日修正通過
    之刑事訴訟法於92年2月8日施行前已依法定程序進行之訴訟
    程序，其效力自不受影響。
(二)、檢察官於本院爭執告訴人己○○於94年12月26日在本院前審
    準備程序中所為之陳述，即對於卷附之印鑑證明、土地登記
    聲請書、移轉契約書等其上之簽名及印文，是否為真正並為
    其所蓋用或簽署，己○○回答時所為之陳述，因違反刑事訴
    訟法第276條第1項、第158條之3之規定，而認為不具有證據
    能力（本院卷第26頁背面）。惟按：受命法官得於準備程序
    為證據之重要爭點、命提出證物或可為證據之文書及其他與
    審判有關之事項，刑事訴訟法第273條定有明文。查，本院
    前審法官之所以於94年12月26日行準備程序時提示上開文件
    詢問告訴人己○○是否為其所簽名蓋章，係因當時為蒐集有
    關己○○於86年生病之前之筆跡以便再次送請鑑定，先詢問
    告訴代理人廖志堯律師有無可能提出己○○生病前之筆跡，
    惟告訴代理人當時未置可否，法官始詢問告訴人己○○上開
    問題（參本院前審卷第208頁），此乃依刑事訴訟法第273條
    第7款為命提出證物或可為證據之文書而為，係欲瞭解是否
    有將上開文書再次送請鑑定之必要，難謂係屬審判期日前之
    訊問「證人」，亦無依法命其具結之問題。退步言之，如告
    訴人己○○所為之上開陳述，係屬「證人所為之證言」，惟
    刑事訴訟法第159條規定：被告以外之人於審判外之言詞或
    書面陳述，除法律有規定者外，不得作為證據。亦即被告以
    外之人在法官面前所為之陳述，原則上具有證據能力。再按
    ，刑事訴訟法第158條之3規定：「證人、鑑定人依法應具結
    而未具結者，其證言或鑑定意見，不得作為證據。」所謂「
    依法應具結而未具結者」，係指檢察官或法官依刑事訴訟法
    第175條之規定，以證人身分傳喚被告以外之人（證人、告
    發人、告訴人、被害人、共犯或共同被告）到庭作證，或雖
    非以證人身分傳喚到庭，而於訊問調查過程中，轉換為證人
    身分為調查時，此時其供述之身分為證人，則檢察官、法官
    自應依本法第186條有關具結之規定，命證人供前或供後具
    結，其陳述始符合第158條之3之規定，而有證據能力。若檢
    察官或法官非以證人身分傳喚而以共犯、共同被告身分傳喚
    到庭為訊問時，其身分既非證人，即與「依法應具結」之要
    件不合，縱未命其具結，純屬檢察官或法官調查證據職權之
    適法行使，當無違法可言。而前揭不論係本案或他案在檢察
    官面前作成未經具結之陳述筆錄，係屬被告以外之人於偵查
    中向檢察官所為之陳述，本質上屬於傳聞證據，基於保障被
    告在憲法上之基本訴訟權，除該被告以外之人死亡、身心障
    礙致記憶喪失或無法陳述、滯留國外或所在不明而無法傳喚
    或傳喚不到、或到庭後拒絕陳述等情形外，如已經法院傳喚
    到庭具結而為陳述，並經被告之反對詰問，前揭非以證人身
    分而在檢察官面前未經具結之陳述筆錄，除顯有不可信之情
    況者外，得為證據，並應於判決內敘明其符合傳聞證據例外
    之理由；又前揭非以證人之身分在審判中之陳述筆錄，倘該
    被告以外之人已經法院以證人身分傳喚到庭並經具結作證，
    且由被告為反對詰問，或有前揭傳喚不能或詰問不能之情形
    外，該未經具結之陳述筆錄因屬審判上之陳述，自有證據能
    力；若係在另案法官面前作成之陳述筆錄，本質上亦屬傳聞
    證據，自得依本法第159條之1第1項之規定，認有證據能力
    。不能因陳述人未經具結，即一律適用本法第158條之3之規
    定，排除其證據能力，最高法院97年度台上字第2175號判決
    可資參照。本案告訴人己○○於94年12月26日在本院前審準
    備程序所為之陳述，當時本院前審係以告訴人之身分傳喚其
    到庭而為訊問，其身分既非證人，即與「依法應具結」之要
    件不合，縱未命其具結，依上開最高法院見解，此純屬法官
    調查證據職權之適法行使，當無違法可言。再查，己○○於
    本院98年4月7日審理時，經本院命其以證人身分具結後，提
    示上開筆錄供其閱覽及詢其有何意見時，其雖改稱：伊在名
    間鄉農會沒有借錢，伊也沒有跟他們拿錢，上面寫的伊都沒
    有做云云（參本院卷第87頁），而有一概否認之情形，惟其
    並未否認當時確有為上開供述。而經本院再次提示擔保放款
    借據原本後，此時證人己○○又改稱：是伊的簽名、伊有去
    農會辦貸款等語（本院卷第88頁），前後反覆，且本案告訴
    人己○○迄今仍主張被告等有偽造其簽名於上開文件上，顯
    見其於本院前審94年12月26日訊問時，並非故意為上開有利
    被告等之陳述，其當時之陳述應可採信。再參諸告訴人己○○於本院前審94年12月26日訊問時，對於法官所詢86年4月3
    0日擔保放款借據原本上之簽名及印章是否你簽名、蓋章時
    ，係回稱「我忘記了」，惟對於法官分別提示82年7月29日
    名間鄉戶政事務所簽發之印鑑證明、86年5月15日名間鄉戶
    政事務所簽發之印鑑證明及86年5月21日土地登記申請書，
    並分別詢問其上之簽名、蓋章是否為其簽名、蓋章時，其則
    均明確回答「是」、「對」，顯見其當時之精神狀況應屬正
    常，況斯時告訴代理人亦在場，對此部分亦表示沒有意見（
    本院前審卷第209頁），堪信其此部分之陳述應係在自由意
    識且頭腦清楚下所為之陳述，且屬真實而無故意迴護被告之
    情形，相較於告訴人己○○又經過3年多於本院具結所證而
    有一概否認之情形，嗣又承認有在擔保放款借據原本上簽名
    及前去辦理貸款之情形，自具有較可信之特別情況，應認具
    有證據能力。
(三)、按被告以外之人於審判外之陳述，雖不符刑事訴訟法第159
    條之1至第159條之4之規定，然經當事人於審判程序同意作
    為證據，法院審酌該言詞陳述作成時之情況，認為適當者，
    亦得為證據；當事人、代理人或辯護人於法院調查證據時，
    知有刑事訴訟法第159條第1項不得為證據之情形，而未於言
    詞辯論終結前聲明異議者，視為有前項之同意，刑事訴訟法
    第159條之5定有明文。本案檢察官及被告2人，均未爭執本
    判決所引用之下列其餘各項證據之證據能力，復未於言詞辯
    論終結前聲明異議，本院審酌上開證據作成時之情況，並無
    違法取證之瑕疵，且均與本案待證事實有關，認以之作為證
    據亦屬適當，揆諸上開規定，應認下列各項證據均有證據能
    力。
四、公訴意旨認被告丙○○、戊○○涉犯行使偽造私文書等罪嫌
    ，無非係以告訴人己○○、庚○○之指訴、證人即童綜合醫
    院祝利燦醫師於偵查中之證述，協議書、上開3筆土地之土
    地登記簿、土地登記申請書、土地建築改良物買賣所有權移
    轉契約書及土地所有權狀影本各1份、童綜合醫院92年1月2
    日（92）童醫字第5號函為憑，並以被告丙○○、戊○○對
    於買賣上開土地之時間、交易價格、如何用印及何時簽約、
    何人在場均供述不一；又依告訴人與被告丙○○於85年1月4
    日所簽定之協議書觀之，認被告丙○○供稱係告訴人己○○
    因合建房屋，繼而缺錢貸款，其始會介紹另一被告戊○○向
    告訴人己○○等購買土地，顯與事實不符，再依卷附2份土
    地登記申請書，其中有關告訴人己○○之簽名，均與歷次偵
    訊筆錄之簽名顯有不同，是否確為告訴人己○○所親簽，即
    有商榷之處；此外，第2份土地登記申請書，係於86年9月10
    日提出申請，而此時告訴人己○○正於沙鹿童綜合醫院之加
    護病房中，則告訴人己○○於當時顯然無法如被告丙○○等
    所供述，係己○○親至代書事務所簽名用印，堪信該份土地
    登記申請書上之己○○簽名，顯係遭人偽簽等為其論據。訊
    據被告丙○○、戊○○對於渠等委請代書辛○○將告訴人己○○單獨所有、坐落南投縣名間鄉○○段第366及第366之19
    地號土地，及告訴人己○○、庚○○共同所有、坐落南投縣
    名間鄉○○段第366之29地號等共3筆土地所有權移轉登記予
    被告戊○○之事實固坦承不諱，惟堅決否認有何偽造文書犯
    行，一致辯稱：告訴人己○○與被告戊○○於86年5月15 日
    協議後，同意簽下土地買賣契約，因上開366地號及366之19
    地號2筆土地不須分割，且為被告己○○所獨有，而354之3
    、354之5號2筆土地尚須己○○協調其親友後始能分割移轉
    ，故先將366之19及366號2筆土地辦理移轉登記給戊○○，
    在協議好當日，被告戊○○即在上開2筆土地登記申請書上
    蓋章，告訴人己○○亦在當日蓋章並簽名，而代書作業好之
    時間係86年5月21日，始記載原因發生日期為86年5月21日；
    而上開366之29地號土地，當時尚未自366之8地號分割，係
    於86年7、8月間始分割出來，而此筆土地之土地登記申請書
    ，代書依作業慣例早在86年7、8月間辦理土地分割時，即由
    被告戊○○及告訴人己○○預先至代書處簽名蓋章，至於記
    載原因發生日期為86年9月10日，係陳代書作業好之時間，
    並非簽名蓋章之時間，故告訴人己○○自無須於86年9月10
    日自童綜合醫院趕來簽名，且因上開2份土地登記申請書均
    在告訴人己○○中風前所簽名，自與中風後歷次偵訊筆錄之
    簽名有所不同。被告戊○○於86年5月15日簽立契約時，即
    給付定金一百四十五萬元，另於86年5月28日提領現金一百
    六十萬元，會同告訴人己○○至名間鄉農會償還貸款，本案
    增值稅亦為被告戊○○所支付，另有部分土地係告訴人己○○親戚所有，則另委託告訴人己○○代為處理等語。
五、經查：
(一)、告訴人己○○係於86年5月15日與被告戊○○訂立不動產買
    賣契約，將土地出售予被告戊○○一情，業據被告丙○○於
    偵查中供稱：「（問：為何介紹戊○○買土地？）因我與己○○合建，他們沒有錢而向農會貸款，才請戊○○買地。」
    （見偵字第181號卷第46頁正面），「（問：第2次買賣當時
    何人在場？）我與庚○○、己○○及代書4人。（當時戊○○的印章何人蓋的？並提示卷附366之29地號之契約書）之
    前先蓋好，再把空白契約書交陳代書處理」等語（見偵續一
    卷第81頁反面、第82頁正面）。「（問：地號366及366 之
    19簽買賣契約時，你有無在場？）有。（問：在何處簽立，
    何人在場？）在代書處簽，我、戊○○、己○○及代書在場
    。（問：當時買賣價錢多少？）四百多萬，不到五百多萬。
    （問：如何給付，當場給付多少？）有現金，也有支票，現
    場給付多少我不記得，好像現金五、六十萬元，支票一百多
    萬。（問：剩餘之款項如何支付？）還有幫他清償名間鄉農
    會一百三十幾萬元。（問：366之29地號買賣契約書何時地
    簽立？）應在86年7、8月簽的，在辛○○代書那裏簽的。（
    問：之前辦理合建時，己○○是否將權狀及印章交給你？）
    沒有」等語（見偵續一卷第96頁、97頁）。被告戊○○於偵
    查中供稱：「（問：己○○向名間鄉農會貸款的一百五十萬
    元，是你替己○○還的？）是的，我是與己○○、丙○○、
    辛○○去還的，付利息及繳土地增值稅九萬多元，有玉山銀
    行出入明細表。」「（問：如何付款？）我用現金，我分好
    幾次付款，第一次是在代書處付的，有次是拿到名間鄉農會
    大庄辦事處還，己○○向農會的貸款有塗銷證明（見偵字第
    181號卷第45頁正面）。」等語明確。核與證人即辦理系爭
    土地移轉登記之代書辛○○於偵查中證稱：「（問：己○○
    土地賣給戊○○是你辦的？）是的，己○○親自到我那裡辦
    理，他有拿印鑑證明、權狀、印鑑章，戊○○也有去，是86
    年5月間。（問：土地是己○○自己要賣的？）是的。（問
    ：賣多少錢？）我忘了。（問：366-29是己○○、庚○○，
    是否各二分之一？）是，全部過戶給戊○○。」（見他字第
    870號卷第45頁正面）、「（問：己○○有無委託你辦理名
    間鄉○○段366、366-19號2筆土地給戊○○？）有的。（問
    ：己○○、戊○○2人有無到你那裡辦買賣過戶？）有的，
    他們2人及丙○○都有去。（問：己○○帶何證件去？）帶
    辦理過戶之文件、印鑑章。（問：土地登記申請書上，己○○的章是他交給你的？）是的，我蓋好後，當場就還他。（
    問：何時委託你辦？）86年5月份。（問：他們二人有無寫
    買賣契約書？）有的，是在我那裡簽的，寫後他們各自帶回
    保管，我沒留存。（問：你有無與己○○、戊○○、丙○○
    到名間鄉農會還己○○向農會的貸款？）有的。（問：土地
    增值稅何人繳的？）戊○○繳」等語（見他字第870號卷第
    53 頁正面至第54頁）、「（問：己○○將366、366 -29土
    地以買賣名義過戶給戊○○，是否你辦的？）是的，這是他
    們本人的印鑑。（問：己○○、庚○○要賣土地是委託你辦
    理？）是的。他們2人親自到我那裡委託我辦的，印鑑證明
    、印章都是他們2人親自拿到我那裡的。（問：土地登記申
    請書己○○、庚○○的印章何人蓋的？）是他們2人來蓋章
    的，簽名也是他們簽的，印鑑證明書也是他們親自拿來的。
    （問：他們買賣如何付款？）有的現金，有的是去大庄農會
    辦事處還己○○的貸款。（問：所有權狀何人拿去的？）是
    己○○他們拿去的。（問：證件何人拿去的？）是己○○他
    們拿印鑑證明、權狀、印章到我那裡的。」等語（見偵字第
    181號卷第45頁至第46頁正面）」、「（問：契約上申請書
    己○○誰簽的？）他簽的，親自在我那簽，印鑑也是他自己
    請的。（問：己○○、庚○○那份？）也一樣。（問：庚○○有去你那邊？）有。（問：2次你都幫他寫契約？）是，
    過戶證件都是他們本人領的。（問：土地買賣所有權移轉契
    約寫幾份？）1式2份，我自己沒留，地政要留契約書、印鑑
    證明、副本，有貼印花的給當事人。（問：兩次登記都是你
    去登記？）是。」等語（見偵續字第33號卷第127頁至第128
    頁）、「（第2次買賣契約書是否為86年9月10 日在你事務
    所簽的？）是在8月初，在我事務所簽的，賣方己○○有去
    ，買方戊○○有去，丙○○也有去。（問：當時簽訂買賣契
    約時，戊○○及己○○是否有親自去用印？）是。（問：既
    然8月初就簽妥買賣契約書，為何至9月10日才去辦登記？）
    因為其他的土地也有分割。（問：地號366-29之買賣契約書
    是戊○○及己○○親自至你事務所親自用印，丙○○也有去
    ？）是。（問：辦理過戶的賣方相關證件，是何人交給你的
    ？）己○○。（問：第2次辦理簽立契約書時，己○○之印
    章何時交你的？）己○○在辦分割時，就先蓋好了。」等語
    （見偵續一字卷第94頁反面、第95頁反面）；辛○○於本院
    98年4月7日審理時亦為大致相同之證述（本院卷第68至70頁
    ）。被告2人所辯情節互核一致，且與證人辛○○所證大致
    相符，其間縱有略微不一之處，諒係因時間久遠所致，且辛○○係專業代書，多年來亦應經手多件不動產買賣，其於本
    院作證時縱有停頓沈思之舉，容或係因時間已經過十餘年所
    致，自難苛求其能完全記憶當時之所有情節，亦難以此即認
    其所證不足採信。
(二)、依被告戊○○所提出其與己○○於86年5月15日所簽訂之不
    動產買賣契約書所載，本件買賣之土地包括南投縣名間鄉○○段366-19號建地（面積212平方公尺）、前面354-3、354-
    5號2筆土地部分，及將366-8號土地部分分割登記給戊○○
    ，總價為400萬元，契約成立同時，由戊○○付給己○○一
    百四十五萬元（支票2張，台中市第七信用合作社大墩分社
    帳號14-5號，票號VA0000000、VA0000000及現金65萬元），
    不另立收據，以本契約書代替之，且(1)、待下段354-3、3
    54-5號2筆土地分割登記後，再付清殘款255萬元，(2)、如35
    4-3、354-5號2筆土地未能辦理分割過戶時，己○○應連同
    366號土地過戶給戊○○，其價格以總價300萬元計算，有該
    契約書影本附卷（原審卷第24至25頁）可稽。而查，因354-
    3、354之5號2筆土地非己○○所有（係其堂兄弟姐妹所有）
    ，尚須己○○協調其親友後始能分割移轉，另366-8號土地
    亦尚未分割，故雙方同意將366之19號土地連同366號土地先
    辦理移轉登記給戊○○，此除據被告2人辯明外，復有該2筆
    土地登記申請書，及354- 3、354-5、366-8號之土地登記謄
    本在卷可參。
(三)、又354地號土地原係陳盛德、蕭陳貴美、陳盛燿、癸○○、
    壬○○、蕭陳貴英、黃陳炤燕等7人因繼承而來，而354-3地
    號土地（面積466平方公尺）係於86年8月25日，分割自354
    地號土地，但因分割增加地號354-5、354-7。而354-5地號
    土地（面積185平方公尺）係於同日分割自354-3地號土地，
    因分割增加354-6地號。354-6地號土地（面積46平方公尺）
    係於同日分割自354-5地號土地。354-7地號土地（面積16平
    方公尺）係於同日分割自354-3地號土地。其中除354-6、35
    4- 7地號土地於86年10月16日（原因發生日期86年9月1日）
    以買賣為原因，移轉登記予戊○○外，其餘354-3、354-5地
    號土地目前仍為上開7人所有，有土地登記公務用謄本在卷
    （附件三）可稽。而證人壬○○於本院具結證稱：伊跟癸○○、陳盛德、陳盛耀、蕭陳貴美、黃陳貴英、黃陳炤燕等人
    是兄弟姊妹，己○○是伊堂弟，關於土地的事，伊不太瞭解
    ，伊三哥癸○○比較瞭解。丙○○伊可能很久以前見過一次
    面，不熟悉，伊記得跟兄弟共有的土地有賣給戊○○，當初
    好像是丙○○他們要蓋房子，然後找伊等買土地，可是沒有
    拿到尾款。是買名間鄉那塊土地，地號伊不知道。伊有去蓋
    章，好像是丙○○拿給伊蓋的，因為土地都是癸○○經手，
    詳細的情形伊不記得等語（本院卷第78頁背面、79頁背面）
    ，而證人癸○○於本院具結證稱：伊跟壬○○、陳盛德、陳
    盛耀、蕭陳貴美、黃陳貴英、黃陳炤燕等人是兄弟姐妹，35
    4之3、354之5這2筆土地，是伊等兄弟姊妹共7人所共有的，
    己○○他沒有共有，後來這2筆土地有先分割再買賣，是賣
    給丙○○，是其中的一部分，不是全部，但地號是多少伊記
    不得，賣的時候沒有簽買賣契約書。（問：買賣過程是如何
    進行的？）己○○跟庚○○是伊的親戚，丙○○跟他們2人
    來講這些事情，就是說他們要準備建房子，剛好伊等的土地
    上那一部分有需要，他要買土地，伊等也是信任丙○○他們
    ，想不到最後這些錢也沒有拿到。（問：你是否是說當時是
    丙○○、己○○、庚○○一起過來對你講的？）對。當時沒
    有簽任何的書面資料，事後伊有到南投地方法院去告丙○○
    ，有調解，但後續的錢也沒有拿到，只有債權憑證。（問：
    你是否可以確定當時是賣給丙○○，還是賣給戊○○？）當
    時他們來講是丙○○要建房子，那時候只是講說要賣給他，
    也是伊信任伊的親戚庚○○、己○○他們，他們有這個需要
    ，然後透過丙○○先生大家來講。（問：你所說的需要是否
    可以說明清楚？）他們互相都有需求，建築師建了之後有一
    部分的房子會給地主庚○○、己○○。因為地剛好是在角落
    ，剛好有用到那個地方。（問：是否是房子佔到你的地，所
    以才叫你把地賣給丙○○？）對。（問：賣多少錢？）土地
    是依照公告地價加四成，伊這邊有當初寫的資料（證人癸○○庭呈相關資料。）（問：你上面寫說8月份，接觸這個事
    情是否是從8月開始的？）對。（問：是否之前沒有接觸？
    ）之前也不是很正式，伊等親戚來往，回南投口頭上會講，
    但不是正式談到說土地利用。（問：總價大概是多少錢？）
    原先是九十幾萬，砍了一部分，剩下大概六、七十萬左右。
    因為沒有按照原先契約市價去計算，所以我們也是看隔壁的
    。（問：實拿多少？）有分2次，第1次是十萬元支票，第二
    次是九萬元，不是支票，但有收到錢。錢都是丙○○拿來的
    。（問：有關354之3跟之5的相關土地買賣，己○○、庚○○有無告訴你說有先幫你賣給別人？）沒有。（問：你說親
    戚回名間的時候，是說土地賣給丙○○，還是賣給他們？）
    是給庚○○他們去處理，剛開始我們不同意，因為我們那麼
    多人也不需要那些錢，後來經兄弟姊妹溝通之後事後才同意
    。兄弟姊妹溝通之後，我跟我大哥陳盛德2個人出面跟他們
    談，同意說這個讓他們去運用，因為他們確實要建房子影響
    蠻大，能夠讓他們運用是最好。（問：同意讓誰去運用？）
    讓庚○○他們建房子去運用。（問：為何會跑出一個丙○○
    出來？）丙○○從一開始建房子都是他在主導這些事情。我
    對戊○○這個名字沒有印象，也不認識。（問：庚○○、己○○或者丙○○有無跟你講過買土地的人是戊○○？）沒有
    。（問：後來你們的印章是如何蓋的？）我記得是拿到我大
    肚的住家去蓋。（問：誰拿去的？）丙○○，己○○，庚○○3個，代書及戊○○沒有去。我未見過86年5月15日之不動
    產買賣契約書，己○○或庚○○沒有告訴過我，他們在86年
    5月15日就將我們的土地跟人家簽合約。丙○○沒跟我講說
    己○○在86年5月15日簽的那份合約書，把我的土地賣給戊○○等語（本院卷第79頁背面至85頁），復有證人癸○○所
    提出之存證信函影本、南投縣名間鄉調解委員會調解書影本
    、臺灣南投地方法院債權憑證影本、10萬元支票影本及價金
    計算表影本等附卷（本院卷第94至102頁）可參。顯見當時
    確係告訴人己○○在未先經過癸○○兄弟姊妹7人之同意，
    即先將該7人所有之354-3、354-5號2筆土地之部分土地出售
    予被告戊○○，並應允協調處理分割過戶事宜，而告訴人庚○○亦知悉此事並一同參與協調處理無訛，至於實際買受人
    戊○○則未參與協調此事，故癸○○並不認識戊○○，亦無
    違常情。證人癸○○此部分所證，與被告2人此部分所辯尚
    屬相符，益證告訴人己○○與被告戊○○於86年5月15日所
    簽訂之不動產買賣契約書應非偽造。
(四)、而366地號土地係於85年7月1日（原因發生日期85年6月27日
    ）因分割增加366之19至366之25號等7筆土地，分割後366、
    366-19號土地原係己○○單獨所有，於86年6月13日（原因
    發生日期為86年5月21日）以買賣為原因，移轉登記予戊○○，有該2筆土地之土地登記簿謄本附卷（他870號卷第19、
    36頁及附件三）可稽。而該2筆土地於86年3月5日（原因發
    生日期86年2月25日），曾向南投縣名間鄉農會設定最高限
    額抵押300萬元，債務人為丁○○，義務人為己○○，並於
    86 年4月28日（原因發生日期86年4月2日）變更債務人為己○○，於86年6月13日（原因發生日期86年5月28日）為清償
    後塗銷抵押權登記，有各該土地登記簿謄本附卷（他870號
    卷第17至33頁）可稽，顯見己○○於與被告戊○○於86年5
    月15日簽訂不動產買賣契約書之前，對該2筆土地有絕對之
    處分權限。另366-29地號土地（面積2平方公尺）係於86年8
    月25日（原因發生日期88年8月18日）分割自366-8地號土地
    ，原土地所有權人為己○○與庚○○（各2分之1），於86年
    10月17日（原因發生日期86年9月10日）以買賣為原因，移
    轉登記予戊○○，亦有該土地登記簿謄本附卷（他870號卷
    第35、36頁）可稽。顯然被告等所辯，於己○○同意簽下買
    賣契約後，因上開366地號及366之19地號2筆土地不須分割
    ，且為被告己○○單獨所有，故先辦理移轉登記，而366-29
    地號土地則待日後分割後始為移轉登記被告戊○○所有一節
    ，亦屬非虛。
(五)、原審法院經向南投縣南投地政事務所調閱上開366、366之19
    、366之29地號等3筆土地所有權移轉登記相關申請資料（含
    土地登記申請書、土地增值稅繳款書、土地買賣所有權移轉
    契約書、告訴人己○○之名間鄉戶政事務所86年5月15日及8
    6年10月16日印鑑證明各1份、土地所有權狀（原審卷第125
    至143頁），且將：1、己○○印鑑登記申請書、印鑑證明申
    請書原本各1紙、2、土地登記申請書原本3份、3、南投縣稅
    捐稽徵處土地增值稅繳款書原本4紙、4、土地建築改良物買
    賣所有權移轉契約書原本3紙、5、南投縣名間鄉戶政事務所
    印鑑證明原本1紙、6、戶籍謄本影本2份、7、土地所有權狀
    原本4份、8、名間鄉戶政事務所印鑑證明原本2紙、9、己○○與戊○○於86年5月15日所簽訂之不動產買賣契約書原本
    、10、己○○與庚○○於85年1月24日所簽訂之366、36 6-9
    號共同土地分割協議書原本等資料送請內政部警政署刑事警
    察局鑑定上開編號1至5上之「己○○」簽名筆跡是否與己○○印鑑申請書上「己○○」之簽名字跡相符（原審卷第176
    、177頁），惟經刑事警察局以「本案因待鑑與比對字跡部
    分書寫方式不同，請再蒐集86年前後所寫與待鑑字跡相同書
    寫方式之簽名筆跡多件，連同原送鑑資料，彙送本局憑辦」
    ，有該局93年3月25日刑鑑字第0930058600號函存卷（原審
    卷第183頁）可憑，而經原審改請法務部調查局鑑定，亦據
    覆稱「本案提供參對之己○○親簽字樣，其數量不足憑與待
    鑑簽名字跡認定異同」，亦有該局93年5月10日調科貳字第
    09300178050號函附卷（原審卷第195頁）可參，是上開鑑定
    結果，自難為有利或不利被告等之認定。而本院前審曾要求
    告訴代理人廖志堯律師提供告訴人生病前之筆跡資料，惟告
    訴代理人亦未提出（本院前審卷第208頁），另經本院傳喚
    告訴人己○○請其提出民國86年以前所書寫之文件、簽名及
    印文原本資料到庭，惟其亦僅於本院98年4月7日審理時到庭
    提出其於85年1月4日與丙○○所簽訂之協議書影本，經本院
    請其提出原本資料，惟其嗣後亦僅再寄送其於84年11月7日
    與丙○○所簽訂之合建合約書影本，迄今仍未檢送原本資料
    到庭，則若告訴人己○○確仍留存其於86年9月開刀前之筆
    跡原本資料，自當能提出，惟卻迄本院言詞辯論終結時仍未
    提出，自難認其尚有原本留存，且該等資料距今已十餘年，
    檢察官亦未提出其他資料以供本院再次送請鑑定比對，則本
    院自難再行檢送除原審所送請鑑定之上開資料外之其他資料
    以便再次送請原鑑定機關或其他專業機構鑑定，併此敘明，
    然此部分仍得本於下列事證以為論斷。
(六)、本院前審法官曾於94年12月26日將上開資料提示予告訴人己○○辨識後，己○○亦陳稱：名間鄉戶政事務所86年5月15
    日所核發之印鑑證明上之己○○之簽名及印文、86年5月21
    日所為之366及366之19號土地登記申請書、土地買賣所有權
    移轉契約書上有關己○○之簽名及印文係伊簽名蓋章等語（
    見本院前審卷第209頁）。告訴人己○○另對於86年5月15日
    簽訂之不動產買賣契約書、上開366之29地號土地登記申請
    書上己○○之簽名雖否認係其所簽，惟依下列事證，當可認
    定上開文件亦係己○○所親簽無訛：、南投縣名間鄉戶政
    事務所86年5月15日所核發之印鑑證明上之己○○之簽名及
    印文，告訴人己○○既自承係伊所簽名及蓋章，顯然其確有
    申請該印鑑證明無訛。而申請印鑑證明之目的，不外乎為申
    請不動產登記，此參上開366、366-19號土地於告訴人己○○於86年5月15日申請印鑑證明後，隨即於86年6月13日（原
    因發生日期為86年5月21日）以買賣為原因，移轉登記予戊○○即可知，此有該2筆土地之土地登記簿謄本附卷（他870
    號卷第19、36頁）可稽。而除此之外，亦未見告訴人等於申
    請上開印鑑證明後之短期間內有何申請不動產登記之情事，
    故就告訴人己○○申請印鑑證明之時間點觀之，其顯然應係
    為依上開不動產買賣契約書之約定，辦理上開366-19號等土
    地移轉登記予被告戊○○，方申請上開印鑑證明無訛。、
    告訴人己○○復自承，86年5月21日之366及366之19地號土
    地登記申請書、土地買賣所有權移轉契約書上有關己○○之
    簽名及印文係伊簽名及蓋章等語，顯然其亦有將上開土地以
    買賣為原因，移轉登記予被告戊○○之意思，否則其焉會於
    其上簽名及蓋章。而查，告訴人己○○與被告戊○○於86年
    5 月15日所簽訂之不動產買賣契約書，其買賣標的即包括
    366 之19號及366號（依契約書所載，若354-3、354-5號2筆
    土地未能辦理分割過戶時，己○○應連同366號土地過戶給
    戊○○），亦有該契約書影本附卷（原審卷第24至25頁）可
    稽，顯然其應有意將上開土地移轉過戶予被告戊○○。、
    告訴人己○○於本院前審之告訴代理人廖志堯律師於本院前
    審94 年10月24日行準備程序時，經辨識後亦供稱民間鄉農
    會貸款部分與原審卷第25頁反面之86年5月15日簽訂之不動
    產買賣契約書上之己○○，應是告訴人己○○所簽等語（見
    本院前審卷第166頁），告訴代理人應係立於告訴人之立場
    而為陳述，依其辨識後所為上開陳述，亦殆可認定告訴人己○○應有與被告戊○○於86年5月15日簽訂上開買賣契約書
    無訛。、依86年5月15日告訴人己○○與被告戊○○所簽
    訂之不動產買賣契約書第13條約定：己○○應將366之8號土
    地部分分割登記給戊○○（原審卷第24頁背面）。而查，36
    6之29號土地，係於86年8月25日（原因發生日期88年8月18
    日）分割自366-8號土地，原土地所有權人為己○○與庚○○（各2分之1），於86年10月17日（原因發生日期86年9 月
    10日）以買賣為原因，移轉登記予戊○○，有該土地登記簿
    謄本附卷（他870號卷第35、36頁）可稽，顯然366-29號土
    地當時因尚未分割，自無法與上開366、366-19號土地一同
    移轉登記予被告戊○○，嗣於分割登記後亦確有移轉登記予
    被告戊○○，顯然告訴人己○○係依上開契約書而為移轉登
    記無訛。、又依土地登記規則第41條規定，申請登記時，
    有下列情形之一者，當事人得免親自到場：「…六、登記義
    務人依土地登記印鑑設置及使用作業要點於土地所在地之登
    記機關設置土地登記印鑑者。」此相較於同規則第40條之規
    定，可知登記義務人不須親自到場於申請文件上簽名。而觀
    諸己○○與庚○○2人於82年2月21日辦理繼續分割登記之土
    地登記申請書上，亦僅有己○○及庚○○之印文而無其等之
    簽名亦可知（參附件二第1頁），另戊○○與庚○○關於366
    -29號土地之土地登記申請書上，亦僅有其2人之印文，而無
    庚○○之簽名（參原審卷第139頁），更可知應是如此無誤
    ，則被告等若欲偽造上開己○○之366-29號土地登記申請書
    ，則只須蓋用己○○之印鑑章即可，何須畫蛇添足，另行偽
    造己○○之簽名以多出破綻？且證人即代書辛○○於偵查中
    亦證稱：上開366之29號土地登記申請書上之己○○印文及
    簽名，係告訴人己○○於86年7、8月間親自至其事務所簽名
    及用印等語，已詳如上述，而辛○○代書係專業之土地登記
    代理人，對於上開規則自無不知之理，其亦無配合被告等所
    辯而為此偽證之必要。、另366-29號土地係位於366- 19
    與354之6、354之7、366之8號土地之間，有土地複丈圖附卷
    （他字第870號卷第49頁，放大圖可參同卷第15頁、58頁）
    可稽，而該土地面積僅2平方公尺，顯然係屬袋地，價值甚
    少，且354-6、354之7號土地，亦經所有權人蕭陳貴美、黃
    陳貴英、黃陳炤燕、陳盛德、陳盛燿、癸○○、壬○○等7
    人，於96年9月1日移轉登記予被告戊○○，有土地買賣所有
    權移轉契約書附卷（他字第870號卷第59頁）足參，另366
    號土地下方之366-14號土地，亦經被告戊○○於87年間向所
    有權人臺灣土地銀行承購而取得土地產權移轉證明書，有臺
    灣土地銀行87年5月6日總信地字第870008993號函附卷（他
    字第870號卷第75頁）可稽，顯見被告戊○○購買上開各筆
    土地，係為作整體建築使用無訛，而其自無於花費鉅資購買
    366、366 -19、354之6、354之7、354之14號等多筆土地後
    ，為省購買366-29號之2平方公尺土地之些許費用，而為本
    件偽造文書之必要，故亦可認定告訴人己○○確有於366-29
    號土地登記申請書上簽名無訛。、綜上可知，告訴人己○○不僅有在86年5月15日之買賣契約書、86年5月21日之366
    及366之19號土地登記申請書、土地買賣所有權移轉契約書
    上簽名及用印，亦有於上開366之29號土地登記申請書上簽
    名及用印無訛。
(七)、雖上開366之29地號土地登記申請書上之發生原因日期，記
    載為86年9月10日，惟實際上早在86年8月間辦理土地分割時
    ，即由被告戊○○及告訴人己○○預先至辛○○代書處簽名
    並蓋印鑑章，所記載原因發生日期86年9月10日，實係代書
    辛○○準備送件之作業時間，並非當事人簽名蓋章之實際時
    間，此除據被告2人供明外，亦據證人辛○○證明屬實。而
    查，366、366-19號土地係於86年6月13日以買賣為原因移轉
    登記予被告戊○○，惟原因發生日期則登載為86年5月21日
    ，有該2筆土地之登記簿謄本附卷（他870號卷第19、36頁）
    可稽，而雙方實際簽訂買賣契約書之時間則係88年5月15日
    ，亦有該契約書在卷可參，顯然上開申請登記之原因發生日
    期，確非實際上之原因發生日期，且兩者相距應有一段時日
    。另366-29號土地係於86年8月25日分割自366-8號土地，惟
    其原因發生日期為88年8月18日，而於86年10月17日以買賣
    為原因移轉登記予戊○○，其原因發生日期則係86年9月10
    日，有該土地登記簿謄本附卷（他870號卷第35、36頁）可
    稽，顯見被告等此部分所辯尚非無據。再依土地登記規則第
    33 條第1項規定，申請土地權利變更登記，應於權利變更之
    日起1個月內為之，則代書辛○○於86年10月9日送件（收件
    字號為86南登字第12218、12219號），而原因發生日期登載
    為86年9月10日（以上參366-29號土地登記簿謄本之記載，
    他字870號卷第36頁），應係為符合上開規定始記載為86年9
    月10日，尚難認86年9月10日確係真正之原因發生日期。故
    告訴人己○○於86年9月2日雖因中風住進沙鹿童綜合醫院加
    護病房，且其於86年9月10日當天並未請假外出或有其他任
    何外出紀錄，有童綜合醫院92年1月2日（92）童醫字第5號
    函附卷（偵續一字第2號卷第89頁）可參，另證人即童綜合
    醫院醫師祝利燦於偵查中證稱：86年9月10日，告訴人己○○在加護病房，同年9月11日才轉至普通病房等語（同上卷
    第83頁），及依卷附病歷資料所載，告訴人己○○當時尚屬
    語意不清（同上卷第45至74頁），惟86年9月10日既非告訴
    人己○○簽名用印之實際時間，是上開證據自不足以證明36
    6之29號土地登記申請書上之己○○簽名及印章係偽造，況
    86年9月2日告訴人己○○中風住院，即係由被告丙○○送醫
    並擔任住院之連帶保證人，有住院保證書影本附卷（同上卷
    第65頁）足參，被告丙○○顯然知悉己○○於86年9月間已
    住進醫院，則其若果真要偽造己○○上開366之29號土地登
    記申請書上之簽名，則大可隨意填載己○○於住院前或出院
    後之時間，焉會故意以86年9月10日己○○仍在住院期間為
    原因發生日期，而使自己露出破綻？從而檢察官執上開證據
    而認366之29號土地登記申請書上之告訴人己○○簽名及印
    章不可能係告訴人己○○所為，而係被告等所偽造云云，自
    不足取。
(八)、檢察官依肉眼觀察所得，認己○○上開買賣契約書與366-29
    號土地登記申請書上之簽名，與本案歷次偵訊筆錄上己○○
    之簽名所有不同，而認上開文件上己○○之簽名係偽造，惟
    查，檢察官能否單憑肉眼觀察即可判斷前開己○○簽名筆畫
    特徵之異同，尚非無疑，況其亦未詳述其認定之依據，尚難
    執此為不利被告等之認定。且即便兩者確有不同，惟因上開
    文件上「己○○」之簽名，均係在告訴人己○○於86年9月2
    日中風前所為，而本案歷次偵訊筆錄上己○○之簽名，則係
    在告訴人己○○中風後之89年間所為（第1次偵訊筆錄係89
    年3 月13日），兩者已相距2、3年之久，且己○○因中風而
    使其身體健康狀況大不如前，告訴人庚○○亦於本院前審陳
    稱：己○○86年9月2日中風，中風之前很正常，中風之後目
    前有中度智障等語（本院前審卷第79頁），故其簽名之運筆
    、力道與中風前應有不同，筆跡自然亦會有所差異，自無法
    以告訴人己○○上開簽名，與本案歷次偵訊筆錄上之簽名有
    所不同，進而否認告訴人己○○在上開文件上簽名之真正。
    檢察官以此為由，認上開文件上己○○之簽名係偽造，亦不
    足取。
(九)、就被告戊○○支付價金予告訴人己○○部分：
１、依卷附告訴人己○○與被告戊○○於86年5月15日所簽訂之
    不動產買賣契約書第3條所載：「本契約成立同時，由乙方
    （即被告戊○○）付給甲方（即告訴人己○○）定金壹佰肆
    拾伍萬元正為價金之壹部，經由甲方親收足訖是實，不另立
    收據，以本契約書代替之」，且在「壹佰肆拾伍萬元正」下
    另有告訴人己○○之印文，顯見告訴人己○○確有收訖該一
    百四十五萬元。而在該條文之後另有以括號記載（支票貳張
    ，臺中市第七信用合作社大墩分社，票號UA0000000、UA000
    00 00號，帳號14-5號及現金新台陸拾伍萬元正），經查，
    證人即代書辛○○於本院具結證稱：簽約當天有付訂金一百
    四十五萬元，付款時伊有看到，契約書裡面本人收訂金部分
    也有蓋章，是現金六十五萬元，剩下的是支票等語（本院卷
    第70頁）。而簽約當日被告戊○○所交付之2張支票，即發
    票人為臺中市第七信用合作社之支票，付款人為臺灣省合作
    金庫臺中支庫，號碼分別為UA0000000號、UA0000000號，面
    額各為三十萬元及五十萬元，此有合作金庫銀行臺中分行94
    年3月1日合金中存字第0940000733號函暨所檢送之支票影本
    2張在卷（本院上訴審卷第127至131頁）可稽。而經提示上
    開三十萬元之支票詢問證人辛○○為何背面有其簽名（即委
    任取款背書），證人辛○○證稱：因為他（指己○○）本身
    以前有欠錢，要還人家的債務或是什麼，太久了，伊要想想
    看。因為買賣是錢整個交給他（指己○○）去處理的，這些
    都有簽名（至於為何有伊的背書），（沈思）伊想不起來了
    ，中間是否是替他還債，伊想不起來了，伊不認識子○○，
    為何會有子○○的簽名，伊也不知道，因為交給他（指己○○）後，他要交給誰，伊就不知道等語（本院卷第70頁背面
    、71頁）。證人子○○證稱：伊的銀行帳戶是於申請後即借
    給辛○○使用，上開50萬元的支票伊沒有拿過，其後之（委
    任取款）背書「子○○」這3個字不是伊寫的，上開支票有
    無入到伊的戶頭，伊不清楚等語（本院第163至164頁）。經
    查，證人辛○○稱不認識子○○，或係因同日本院係傳喚另
    一位同名同姓之子○○，故辛○○代書稱不認識子○○，難
    謂其係故意偽證，退步言之，即便其故意稱不認識子○○，
    且消極地未證稱子○○曾借伊帳戶使用等情，惟此應係有意
    隱匿其曾與子○○從事非代書業務之貸款業務，甚或可能從
    事重利等不法情事，然此亦係辛○○個人有無涉及不法之問
    題，難謂被告2人對此亦有何不法可言。檢察官在本院除詰
    問證人辛○○上情外，另於證人子○○到庭作證後，又聲請
    再次詰問證人辛○○，欲釐清何以證人辛○○未對於子○○
    有借帳戶供辛○○使用，且該張五十萬元之支票匯入子○○
    之帳戶，亦應係由辛○○收受一節，惟查，證人辛○○於本
    院已具結證稱因時間已久，已想不起來關於系爭支票部分之
    情節，參諸本案迄證人辛○○於本院作證時已十餘年，自未
    能以其遺忘此部分情節，即認有可疑，且依上述，此部分若
    果真有何不法，亦係辛○○之個人問題，難以此推認被告2
    人亦有何不法，故就本案偽造文書而言，自無再次傳喚證人
    辛○○之必要，況再參諸在契約書第3條所載「由乙方付給
    甲方定金新台幣壹佰肆拾伍萬元正充為價金之壹部，經由甲
    方親收足訖是實」之價金「壹佰肆拾伍萬元正」下另有告訴
    人己○○之印文，己○○亦未否認該印文係其印文，如此即
    可推定己○○確有收訖該一百四十五萬元之定金，若被告等
    有聯合代書辛○○偽造此不動產買賣契約書，則又為何須畫
    蛇添足，另以括號記載（支票貳張，臺中市第七信用合作社
    大墩分社，票號UA 0000000、UA0000000號，帳號14-5號及
    現金新台陸拾伍萬元正），以徒增破綻？被告戊○○既已交
    付上開2張支票作為價金，且經告訴人己○○蓋章確認，則
    告訴人己○○取得支票後欲如何運用，自屬告訴人己○○之
    事，不影響告訴人己○○與被告戊○○上開買賣之成立，亦
    難以此即進一步推認上開文件係被告2人所偽造，或其2人與
    代書有何共謀之犯行，且本院係依前開各項證據而為判斷，
    亦非悉依證人辛○○之證述而為認定。
２、366、366-19號土地係己○○單獨所有，該2筆土地於86年3
    月5日（原因發生日期86年2月25日），向南投縣名間鄉農會
    設定最高限額抵押300萬元，債務人為丁○○，義務人為己○○，於86年4月8日（原因發生日期86年4月2日），在尚無
    貸款之情形下（該申請書上有載明「目前無貸款」），變更
    債務人為己○○，並由己○○於86年4月30日向名間鄉農會
    借款150萬元，並於同日撥款至己○○在名間鄉農會之帳戶
    ，於86年5月28日，名間鄉農會於獲以現金150萬元清償後，
    於86年6月13日為清償後塗銷抵押權登記，有各該土地登記
    簿謄本（他870號卷第17至33頁）、南投縣名間鄉農會89年7
    月28日名鄉農信字第2793號函及所檢送之己○○所有借款及
    還款資料附卷（偵續卷第46至51頁）、及名間鄉農會98年4
    月16日名鄉農信字第0980002460號函及所檢附當時之還款傳
    票影本4份在卷（本院卷第121至126頁）可稽。證人丁○○
    於本院具結證稱：之前己○○說他很缺錢，他要去農會借但
    是沒辦法借，所以他拜託我。我說這種事情很麻煩不要，但
    他一直跟我拜託，所以最後有去農會，算是我做人頭。我以
    前是農會的會員，所以叫我去借。抵押權設定登記內容變更
    申請書前面跟後面都是他（指己○○）先寫的，中間是我寫
    的、是己○○親自寫的，我記得在農會那邊辦的等語（本院
    卷第170頁），而此部分經檢察官當庭要求丁○○與己○○
    對質，己○○固證稱：伊不記得有無要求丁○○以他的名字
    作為人頭向名間鄉農會貸款，伊沒有在抵押權設定登記內容
    變更申請書上簽名云云（本院卷第171頁）。惟查，366、36
    6- 19號2筆土地於86年3月5日（原因發生日期86年2月25 日
    ），向南投縣名間鄉農會設定最高限額抵押300萬元時，債
    務人為丁○○，義務人為己○○，當時並未馬上辦理借貸，
    而於86年4月8日（原因發生日期86年4月2日），在尚無貸款
    之情形下，變更債務人為己○○，並由己○○於86年4月30
    日向名間鄉農會借款150萬元，名間鄉農會始於同日撥款至
    己○○在名間鄉農會之帳戶，顯然於辦理抵押權設定當時，
    僅係以丁○○為人頭，由己○○向名間鄉農會先設定抵押，
    嗣於86年4月8日變更債務人為己○○後，始由己○○自己於
    86年4月30日向名間鄉農會貸款150萬元，亦即該申請書僅係
    將並無債務之「債務人」變更為己○○自己，並無損及己○○之利益，則並無何人有何動機或目的要偽造該抵押權設定
    登記內容變更申請書之必要，顯見證人丁○○所證，該申請
    書上之己○○部分係己○○親簽，應堪採信，而己○○對於
    此部分竟仍以「不記得」、「伊沒有簽」回應，顯然其對於
    是否有在申辦文件上簽名一事，或係有意隱匿，或係作完全
    否認之抗辯，其證詞應不足採。另證人即承辦本件貸款之名
    間鄉農會前職員甲○○雖於本院具結證稱：伊於85年11月中
    旬到86年5月中旬，在名間鄉農會大庄辦事處擔任臨時雇員
    ，作放款只是少部分，可能本來辦理的人不在的時候叫伊幫
    忙代理，在處理事情的時候都是由比較資深的核對資料。當
    時是否有一位己○○曾經去名間鄉農會大庄辦事處貸款，因
    為太久了，伊記不起來，因為伊是臨時性的，而且伊才剛接
    觸，也不是一開始就做放款，所以伊並不是記得很清楚，裡
    面有一些比較資深的員工會幫伊看這個人及資料，頂多他寫
    的時候伊核對一下他的身分證或是什麼的。（被告戊○○問
    ：這張86年4 月30日名間鄉農會擔保放款借據上面有妳的蓋
    章，上面的己○○是不是他本人簽名的〔提交證人閱覽〕？
    ）時間很久了，伊不記得是不是他簽的，因為伊是臨時雇員
    ，有時候會由別人看，伊只是最後蓋章，她們審核沒問題，
    伊幫忙代理就是蓋章，因為伊相信他們，但是伊不確定這個
    案件的這個章是不是伊蓋的。（被告戊○○問：普通農會的
    貸款借據是否一定都要本人簽名？）借據要本人簽名。（審
    判長問：妳說有很多人一起辦，很多人是否是指全部都是臨
    時人員？）不是，她們是農會的正式員工。因為伊不懂，所
    以她們會協助幫伊調資料或是什麼，她們會跟伊講是不是有
    符合，或是來的是不是這個人，她們會幫伊看這樣。（審判
    長問：關於妳的印章的部分，是否妳無法記憶是不是妳親自
    蓋的或是其他一起辦的人幫妳蓋的，妳無法確定？）對，我
    沒有辦法很確定。有時候她們看完說沒問題就叫伊蓋章，有
    時候伊在寫資料她們在幫忙看，如果資料沒問題他們就會蓋
    等語（本院卷第167至169頁）。查，本案發生迄今已十餘年
    ，證人甲○○又係臨時僱員，在名間鄉農會工作期間亦不長
    ，則其無法明確證稱本件之貸款人究竟是否為告訴人己○○
    ，尚無違常情。惟依其所證，本件己○○變更債務人申請（
    86 年4月8日）、申請借款150萬元、對保及簽寫擔保放款借
    款（86年4月30日）、農會撥款150萬元至己○○帳戶（86年
    4月30 日），均是其在名間鄉農會大庄辦事處任職期間，而
    依其於本院所證，此即便非其親自承辦，亦係經農會正式職
    員協助辦理後，始會蓋上其印章，顯見己○○向名間鄉農會
    貸款150萬元確經正常審核程序，亦與卷證資料相符，告訴
    人己○○確有向名間鄉農會借款一百五十萬元無訛。己○○
    歷次陳述，或稱未去辦理，或稱有去辦但未拿到錢，或稱是
    否有辦不記得云云，此若非係因其於中風後記憶確已模糊，
    即應係其故意隱匿此部分事實。而被告戊○○、丙○○及代
    書辛○○曾陪同告訴人己○○至名間鄉農會大庄辦事處清償
    告訴人己○○之貸款一百五十萬元一情，亦據告訴人己○○
    於88年12月27日偵查中陳稱：「……我有去大庄農會還錢，
    錢是丙○○拿出的」等語（見他870號卷第45頁反面至第46
    頁正面）」，核與被告丙○○、戊○○及證人辛○○前開一
    致所稱「曾與告訴人己○○至南投縣名間鄉農會清償貸款一
    百五十萬元」等語，及證人辛○○於本院具結所稱：伊有去
    名間鄉農會替己○○還錢，有還本金及利息，全部還掉才可
    以辦理塗銷等語（本院卷第72頁背面）互核一致。被告戊○○亦提出其玉山銀行存摺影本，證明其於86年5月28日提領
    160萬元（現金），以證明其確有支付己○○之一百五十萬
    元貸款，並有被告戊○○所提出告訴人己○○於清償上開貸
    款後向南投縣名間鄉農會取回而置於被告戊○○處之擔保放
    款借據影本1張（附於偵字第181號卷第53頁）、南投縣名間
    鄉農會放款利息清單影本（附於同卷第52頁，該清單上所載
    日期係86 年5月28日，收回金額則包含利息11679元，故共
    收回00 00000 元）及債務清償證明書影本（附於同卷第55
    頁）可參，且該次還款確係以現金償還，亦有名間鄉農會98
    年4月16日名鄉農信字第0980002460號函所附還款傳票影本
    附卷（本院卷第123頁）可參。益見告訴人己○○確有出售
    上開土地予被告戊○○，而以價金之一百五十萬元清償其向
    南投縣名間鄉農會之借款無訛。告訴人己○○雖於其後之偵
    查中翻異前詞，改稱：「（問：你還有何意見？）我沒有去
    農會還貸款。（問：你有向名間鄉農會貸款一百五十萬元？
    ）（不答）（問：貸款的錢一百五十萬元，你有否還？）我
    不知道云云（偵字第181號卷第44反面至第46頁正面），顯
    與上開事證不符，自不足採。而證人己○○再於本院證稱：
    伊在名間鄉農會沒有借錢、農會伊沒有去借錢云云（本院卷
    第87頁正、背面），惟經本院提示擔保放款借據原本後，其
    又改稱：是伊的簽名，但是伊錢都沒有拿到、伊有去農會辦
    貸款，但是錢是他們拿去云云（本院卷第88頁），前後反覆
    ，自難為不利被告等之認定。
３、另366、366-19號2筆土地於86年3月5日（原因發生日期86年
    2月25日），向南投縣名間鄉農會設定最高限額抵押300萬元
    ，告訴人己○○於借款文件上之申請金額欄記載「一百五十
    萬元」、用途欄則記載「建築房屋」，該農會並於當日撥款
    至告訴人己○○之帳戶內，嗣於同年5月28日，該戶再匯入
    前開金額償還該筆借款一情，有南投縣名間鄉農會借款申請
    書及擔保放款帳卡在卷（見偵續卷第47、51頁）可稽，是告
    訴人己○○係因建築房屋之故而借款一百五十萬元甚明。公
    訴人認告訴人己○○與被告丙○○於85年1月4日合建房屋後
    ，無須出資興建配合，因而認被告丙○○所稱因合建房屋缺
    錢貸款一情與事實不符，並不確實，況己○○當時確有貸款
    之需求，亦經證人丁○○於本院證明屬實。退步言之，即便
    己○○借款一百五十萬元之目的非在建築房屋，惟其確有向
    南投縣名間鄉農會借款一百五十萬元，且該筆借款係由被告
    戊○○出資清償，已如前述，亦足證被告戊○○確有為告訴
    人己○○清償此部分之借款。而己○○亦未能指出何以被告
    戊○○欲為其清償此部分借款，自應以被告等所辯，係向告
    訴人己○○購買土地而以此作為支付部分價金為可採。至於
    己○○實際借款之原因為何，則與本案不生影響，即便被告
    等誤認己○○係因建築房屋而借款始為上開答辯，亦不足以
    認渠等所辯有疑而認定渠2人涉有公訴人所起訴之犯行。
４、被告戊○○另稱，本案土地增值稅亦是伊繳納等語。經查，
    依土地稅法第5條規定，土地為有償移轉者，土地增值稅之
    納稅義務人為原所有權人。告訴人己○○、庚○○既主張渠
    等對過戶一事不知情，自不可能繳交此部分稅額。而查，36
    6-19號之土地增值稅為60554元、366號之土地增值稅為3256
    2元、366-29號之土地增值稅為405元（以上參附件一第3、4
    頁、附件二第55頁之土地增值稅繳款書），此部分之增值稅
    合計93521元，故被告戊○○確有再行支付此部分價金。另
    證人癸○○兄弟雖於本院到庭證稱：出售354-3、354-5之部
    分土地，總價大概是六、七十萬左右，但並未全部拿到，只
    有拿到2次共19萬元等語。而依癸○○於本院所庭呈其寄予
    被告丙○○之存證信函影本（本院卷第94頁）所載，此部分
    價款應為六十萬元，故此部分被告丙○○等尚積欠四十一萬
    元（雙方於南投縣名間鄉調解委員會係以四十三萬二千元〔
    應包含利息〕達成調解，有調解書及臺灣南投地方法院債權
    憑證附卷〔本院卷第96、97頁〕可參）。惟被告戊○○尚積
    欠癸○○等人41萬元之事實，係其有無履行買賣契約支付價
    金之義務，此部分自屬民事問題，與被告2人是否有偽造告
    訴人己○○之簽名應屬二事，附此敘明。
５、告訴人庚○○生前雖否認有出售其與己○○共有之366-29號
    土地，惟證人辛○○已具結證稱：「（問：己○○、庚○○
    要賣土地是委託你辦理？）是的。他們2人親自到我那裡委
    託我辦的，印鑑證明、印章都是他們2人親自拿到我那裡的
    。（問：土地登記申請書己○○、庚○○的印章何人蓋的？
    ）是他們2人來蓋章的，簽名也是他們簽的，印鑑證明書也
    是他們親自拿來的」等語（見偵字第181號卷第45頁至第46
    頁正面）、「（問：契約上申請書己○○誰簽的？）他簽的
    ，親自在我那簽，印鑑也是他自己請的。（問：己○○、庚○○那份？）也一樣。（問：庚○○有去你那邊？）有。（
    問：2次你都幫他寫契約？）是，過戶證件都是他們本人領
    的等語（見偵續字第33號卷第127頁至第128頁）、（問：地
    號366-29之買賣契約書是戊○○及己○○親自至你事務所親
    自用印，丙○○也有去？）是」等語（見偵續一字卷第94頁
    反面、第95頁反面）相符，已證明庚○○亦有到其事務所辦
    理買賣土地事宜，惟主要仍係由己○○出面處理，參諸證人
    癸○○於本院具結所證，伊等兄弟姊妹出售上開土地，起源
    是因為親戚己○○、庚○○出面來找，說有蓋房子土地的需
    要，所以經過伊等同意，蓋章是丙○○跟己○○、庚○○兄
    弟找伊等蓋的等語（本院卷第94至102頁），顯見告訴人庚○○對於上開不動產買賣並非完全置之度外，甚且積極尋求
    其親戚即癸○○兄弟姊妹之同意，而出售上開非屬其與己○○所有之土地，益見被告等人所辯，關於非告訴人等之土地
    ，己○○應允協助處理等語，應屬非虛。而告訴人庚○○已
    於95年4月15日死亡，有其個人基本資料查詢結果附卷（本
    院卷第110頁）可稽，自無法再傳喚其到庭就此部分情節再
    行瞭解，併予敘明。
五、本案告訴人己○○、庚○○所指訴之內容，經本院調查後，
    發現與事實不符，而檢察官所提出之證據，亦不足使本院確
    信起訴事實為真實，自難僅憑告訴人己○○、庚○○有瑕疵
    之指訴，逕為被告戊○○、丙○○有罪之判決。此外復查無
    其他證據足資證明被告戊○○、丙○○確有偽造己○○之簽
    名、偽造己○○之私文書並進而行使偽造私文書之犯行，原
    審認被告戊○○、丙○○2人犯罪不能證明，因而諭知其2人
    無罪，認事用法自無違誤。檢察官上訴意旨略以：告訴人己○○於86年9月10日已因中風住在沙鹿童綜合醫院之加護病
    房中，不可能在86年9月10日至代書事務所辦理過戶之簽名
    事宜，及依卷附病歷表所載，告訴人己○○當時還屬語意不
    清，可見被告戊○○、丙○○所供不實，其2人有偽造文書
    之犯行，而指摘原審判決諭知被告2人無罪有所疏漏及率斷
    ，自不足取，已詳如上述。檢察官之上訴為無理由，應予駁
    回。
據上論結，應依刑事訴訟法第368條，判決如主文。
本案經檢察官乙○到庭執行職務。
中    華    民    國    98    年    5    月    26     日
            刑事第十庭  審判長法  官  林  照  明
                              法  官  蔡  名  曜
                              法  官  郭  瑞  祥
以上正本證明與原本無異。
如不服本判決應於收受送達後十日內向本院提出上訴書狀，其未
敘述上訴之理由者，並得於提起上訴後十日內向本院補提理由書
（均須按他造當事人之人數附繕本）「切勿逕送上級法院」。
                              書記官  李  妍  嬅
中    華    民    國    98    年    5    月    26     日


司法院資訊處製作；財團法人民間司法改革基金會備份。
